臺灣花蓮地方法院民事判決　　　　　　　 96年度訴字第239號
原　　　告　乙○○
特別代理人　甲○○
被　　　告　丙○○　花蓮市○○.
上列當事人間請求清償借款事件，本院於民國96年11月21日言詞
辯論終結，判決如下：
    主      文
被告應給付原告新台幣玖拾萬元。
訴訟費用由被告負擔。
    事實及理由
一、按無訴訟能力人有為訴訟之必要，而無法定代理人，或法定
    代理人不能行代理權者，其親屬或利害關係人，得聲請受訴
    法院之審判長，選任特別代理人，民事訴訟法第51條第2項
    定有明文。本件原告因罹患精神疾病，經判定為中度精神障
    礙，有身心障礙手冊為證（本院卷54頁），經本院函詢原告
    就醫之國軍花蓮總醫院，該院函覆稱：原告因雙極性情感疾
    患（躁鬱症），曾反覆住本院多次，發病時會有誇大妄想、
    活動量大、亂花錢、不睡覺等症狀，經治療可恢復部分功能
    ，若有法律案件，則應視其當時病情是否穩定而定，因原告
    多次發病，其認知功能已有些許損害，建議若有法律案件，
    可先由訴訟代理人代為訴訟行為等語，有該院96年9月28日
    函及所附病情摘要可憑（本院卷58、59頁），本院依該院前
    述函覆內容，暨本院法官於言詞辯論期日與原告對談時，原
    告經常無法反應之情況綜合判斷，認原告並無訴訟能力，而
    原告無法定代理人，其女甲○○聲請本院選任其為特別代理
    人，依據前述說明，核屬有據，本院審酌甲○○為原告之女
    ，且對本件訴訟標的之法律關係有相當之瞭解，爰選任甲○
    ○為原告之特別代理人，並當庭裁定告知甲○○（本院卷63
    、64頁筆錄參照），合先敘明。
二、原告主張：
  (一)被告於民國91年10月11日向原告借款新台幣（下同）90萬元
    （下稱系爭借款），約定應於92年12月10日前償還，嗣清償
    期已屆至，且經原告催討，被告均置之不理。
  (二)否認被告已清償系爭借款。被告雖陸續給甲○○錢，但甲○
    ○都放在其銀行帳戶內作為支付款項之用，款項包含甲○○
    及被告之生活費、被告做生意貨款的支出、甲○○向銀行借
    現金卡、信用卡的債務等，但是被告寫借據給原告之事，甲
    ○○並不知情，被告也不曾對甲○○指定稱給甲○○的錢要
    做系爭借款清償之用。爰依消費借貸之法律關係請求。並聲
    明：如主文第1項所示。
三、被告則以：
  (一)我確有向原告借系爭借款，約定在92年12月10日前清償，原
    告所提借據為真正，但是我已經清償完畢。我的前妻是甲○
    ○，我們已經離婚5年，我的錢財都是由甲○○在管理，甲
    ○○從我的帳戶轉帳到她的戶頭，94、95年間已經轉了300
    多萬元。
  (二)我在91年開牛排館時向原告借款50萬元，就包含在系爭借款
    內，該年我將賓士車賣掉，將車款135萬元全部交給甲○○
    ，其中25萬元從甲○○在第一信用合作社的帳戶轉到原告的
    帳戶作為還款之用，我都把錢交給甲○○掌控，所以原告不
    知情向我要錢，我都告訴原告我已經叫甲○○還錢了。
  (三)我前因向原告借款並簽發本票未清償（下稱本票債務），甲
    ○○聲請法院假扣押我的財產，但之後因為我們和解而撤銷
    查封，和解之後我才寫下借據，現在原告卻用該借據來告我
    ，並以我借錢時簽發的本票兩方面進行，本票債務總額經過
    我陸續清償後只剩90萬元，後來才簽下借據，但系爭借款我
    也委託甲○○還清了等語資為抗辯。並聲明：原告之訴駁回
    。
四、兩造不爭執之事實：
  (一)原告所提之借據為真正（本院卷8頁）。
  (二)被告曾於91年間向原告借款90萬元，約定於92年12月10日前
    清償。
五、得心證之理由：本件兩造所爭執之處，應在於：被告是否已
    經清償系爭借款？茲審酌如下。
  (一)按請求履行債務之訴，原告就其所主張債權發生原因之事實
    ，固有舉證之責任，若被告自認此項事實而主張該債權已因
    清償而消滅，則清償之事實，應由被告負舉證之責任，此觀
    民事訴訟法第277條之規定自明（最高法院28年上字第1920
    號判例可資參照）。本件被告既已自認有向原告借貸系爭借
    款，並抗辯系爭借款已因清償而消滅，惟為原告所否認，依
    據前述說明，被告自應就其已清償之事實舉證證明，始得信
    其抗辯為真實。
  (二)被告固提出銀行存摺等為證（本院卷47至54頁）。惟查：被
    告初僅稱其就系爭借款已清償60萬元至70萬元（本院卷28
    、29頁被告答辯狀參照），嗣改稱其已全數清償，所述前後
    不一，已非無疑；證人甲○○到庭證稱：被告所述其賣賓士
    車將車款135萬元全部交給我及我掌管被告的財務，並從被
    告的銀行帳戶中兩年約轉帳300多萬元到我的帳戶都是事實
    ，但是被告說已經清償系爭借款，這我不清楚。（問：為何
    被告要給你135萬元？為何你要從被告帳戶中轉帳300多萬元
    到你的帳號？）因為我一直幫被告處理債務的問題，他的債
    務不只系爭借款，還有好幾筆，135萬元中的25萬元是還給
    鄰居吳江來冊的借款，其他的也都用來還被告的債務，至於
    系爭借款我是今年才知道等語（本院卷35、36頁筆錄參照）
    ，可見甲○○雖有收到被告所稱車款135萬元及匯款300多萬
    元，惟並未用以清償系爭借款，又甲○○為原告之女，與原
    告在法律上究屬不同之權利義務主體，被告縱曾將前述款項
    交付甲○○，亦不能遽以推論其已向原告清償系爭借款；況
    交付金錢之原因多端，或為贈與，或為買賣，或為其他債權
    債務關係，非必即為清償借款，是被告自不能以其已交付前
    述款項予甲○○，即證明其已清償系爭借款。再者，系爭借
    款係被告於91年10月11日向原告借貸現金周轉，約定於92年
    12月10日前清償（本院卷8頁借據參照），而票據為無因證
    券，縱被告與甲○○於93年2月13日就本票債務達成和解（
    本院卷39、40、42至46頁甲○○所提和解筆錄及本票參照）
    ，亦不能證明該本票債務與系爭借款債務有關；至於被告之
    存摺僅能證明其曾轉帳予甲○○，並不能做為清償系爭借款
    之有利佐證，此外，被告就其所持辯詞復未能舉證實說，故
    被告前述辯詞，均不足採，本院自難信其抗辯為真實。
六、從而，原告依消費借貸之法律關係請求被告給付90萬元，為
    有理由，應予准許。
七、本件事證已臻明確，兩造其餘攻擊防禦方法與舉證，均無礙
    勝負判斷，爰不一一論列，附此敘明。
八、訴訟費用負擔之依據：民事訴訟法第78條。
中　　華　　民　　國　　96　　年　　11　　月　　30　　日
                        臺灣花蓮地方法院民事庭
                            法      官  楊碧惠
上列正本係照原本作成。
如不服本判決，應於送達後20日內，向本院提出上訴狀並表明上
訴理由，如於本判決宣示後送達前提起上訴者，應於判決送達20
日內補提上訴理由書(須附繕本)。
中　　華　　民　　國　　96　　年　　11　　月　　30　　日
                            法院書記官  紀龍年
